【裁判字號】    97,消債抗,145
【裁判日期】    971022
【裁判案由】    聲請更生程序
【裁判全文】
臺灣高雄地方法院民事裁定           97年度消債抗字第145號
抗  告  人  甲○○
上列抗告人因消費者債務清理事件聲請更生，對於中華民國97年
7 月1 日本院97年度消債更字第160 號裁定提起抗告，本院裁定
如下：
    主  文
抗告駁回。
抗告程序費用新台幣壹仟元由抗告人負擔。
    理  由
一、抗告意旨略以：抗告人積欠聯邦商業銀行股份有限公司（下
    稱聯邦銀行）等債權人計新台幣（下同）850,146 元，於民
    國95年5 月26日依金融主管機關協調成立之中華民國銀行公
    會會員辦理消費金融案件無擔保債務協商機制，與債權人達
    成分期還款協議，同意自95年6 月起、分120 期、利率4.88
    % 、每月繳納10,028元方式償還（下稱系爭協商），並依協
    議內容繳款至96年9 月止。惟抗告人95年度所得計171,980
    元，而於96年度所得僅74,560元，薪資減少97,420元，且依
    96年度所得換算平均每月收入為6,213 元，而抗告人每月必
    要支出費用計21,510元，並須扶養父徐芳杰、母呂碧照每月
    計10,000元，顯無法維持最低生活水準之必要開銷，而有不
    可歸責於己之事由，致履行協商內容顯有重大困難。原裁定
    逕予駁回聲請，顯有違誤，爰依法提起本件抗告，並聲明：
    原裁定廢棄，並准為更生之聲請。
二、按債務人與金融機構協商成立者，不得聲請更生或清算，但
    因不可歸責於己之事由，致履行顯有重大困難者，不在此限
    ；本條例施行前，債務人依金融主管機關協調成立之中華民
    國銀行公會會員辦理消費金融案件無擔保債務協商機制與金
    融機構成立之協商，準用前項之規定；消費者債務清理條例
    （下稱消債條例）第151 條第5 項、第6 項定有明文。衡諸
    債之關係，係以當事人間之信賴關係為基礎，為社會經濟組
    織之重要支柱，故當事人於以法律行為追求自己之利益之際
    ，亦應顧及對方之利益，並考量債權債務在社會上之作用，
    本於誠實及信用之原則，行使債權及履行債務，是對於已陷
    入經濟上困境之消費者，若任其於惡性循環之債務窘境中自
    生自滅，將衍生嚴重之社會問題，難以維持安定之社會經濟
    秩序，故為兼顧債權人、債務人雙方之利益，對陷於經濟上
    困境之消費者，乃允其於消債條例施行後，得選擇以重建型
    之更生程序或清算型之清算程序清理其債務，藉以妥適調整
    債務人與債權人及其他利害關係人間之權利義務關係，保障
    債權人獲得公平受償，並謀求消費者經濟生活之重建復甦機
    會。惟對於已與金融機構協商成立，或於本條例施行前，已
    依金融主管機關協調成立之中華民國銀行公會會員辦理消費
    金融案件無擔保債務協商機制與金融機構成立協商之債務人
    ，若非因不可歸責於己之事由，致履行顯有重大困難，僅係
    為圖謀減免債務，而不為債務之履行，自有違債權契約為誠
    信契約之本旨，故依消債條例第151 條第6 項準用同條第5
    項前段之規定，不得聲請更生或清算，始能避免肇致道德危
    險。又按聲請更生或清算不合程式或不備其他要件者，法院
    應以裁定駁回之，但其情形可以補正者，法院應定期間先命
    補正，消債條例第8 條亦有明文規定。
三、經查：
  (一)抗告人現積欠聯邦銀行等債權人計850,146 元債務，前依金
    融主管機關協調成立之中華民國銀行公會會員辦理消費金融
    案件無擔保債務協商機制與債權人達成分期還款協議，同意
    自95年6 月起、分120 期、利率4.88% 、每月繳納10,028元
    方式償還，而抗告人僅繳納至96年9 月止，即未再依協議繼
    續履行分期償還等情，有聲請人提出之債權人清冊1 份、財
    團法人金融聯合徵信中心當事人綜合信用報告1 份、協議書
    及還款證明（原審卷第6 、7 頁、第10至17頁、第62至65頁
    ）等附卷可稽。
  (二)查，抗告人於96年7 月至10月間每月薪資收入約29,000元，
    有聲請人之財產及收入狀況說明書1 份及薪資袋3 紙（見原
    審卷第8 、9 頁、第22頁）可按，而依內政部社會司96年度
    高雄市每人每月之最低生活標準10,708元，認抗告人每月最
    低生活費為10,708元，是扣除必要生活費用後，尚餘18,292
    元（計算式：00000 －00000 ＝18292） 可供支用。據此，
    尚難認聲請人所達成之協商條件有何逾越聲請人還款能力之
    情事存在。
  (三)按依債務人與金融機構協商成立者，除非因不可歸責於己之
    事由，致履行顯有重大困難，否則不得聲請更生或清算，消
    債條例第151 條第5 項規定意旨甚明。是債務清償方案成立
    後，應由債務人按其條件履行，惟如於其後發生情事變更，
    在清償期間收入或收益不如預期，致該方案履行困難甚或履
    行不能，而有不可歸責於己之事由，始能聲請更生或清算。
    此項規定旨在避免債務人任意毀諾已成立之協商，濫用更生
    或清算之裁判上債務清理程序，蓋以債務清償方案係經當事
    人行使程序選擇權所為之債務清理契約，債務人應受該成立
    之協議所拘束。債務人既已與金融機構協商成立，如認該協
    商方案履行有其他不適當情形，自仍應再循協商途徑謀求解
    決。查，抗告人於96年10月毀諾、未依協議還款時，每月薪
    資收入約29,000元，已如前述，相較於抗告人自承於系爭協
    商成立時之每月薪資所得25,000元為高；是抗告人主張96年
    度薪資所得，相較於95年度所得減少計97,420元，有因減薪
    而無法預期之不可歸責事由云云，即屬無據。且抗告人既能
    依原協商條件履行，豈有在增加收入後，反而無法履行之理
    ？次查，依抗告人每月收入約29,000元計算，扣除必要生活
    費用10,708元後，尚餘18,292元可供支用，亦如前述，且抗
    告人既已負債85萬多元，本需以較低之標準生活而撙節開銷
    用以償債始符誠信，自不得以無負債人員之一般生活標準以
    上而同為要求，故聲請人主張每月必要性支出計21,510元云
    云，容有未洽。至抗告人之父徐芳杰、母呂碧照現均有工作
    收入，業據抗告人陳明在卷，且經本院97年度審消債更字第
    315 號命抗告人提出其父、母之財產收入狀況及無維持生活
    能力而需受抗告人扶養之證明文件，抗告人於97年5 月27日
    收受送達，有送達證書1 紙可按，然迄今未提出，而抗告人
    之父徐芳杰、母呂碧照既有固定收入，亦無證據證明係處於
    不能維持生活之情狀，是抗告人主張每月需支應父母扶養費
    10,000元云云，尚屬無據。又查，抗告人亦依約繳付16期協
    商應繳納之款項，則聲請人既願與上揭金融機關達成還款協
    商，在無特殊情事之情形下，顯係在綜合評估其還款能力後
    ，方與金融機關成立每月還款10,028元之協商條件。準此，
    本件既無情事變更，且無重大履行困難之處，又聲請人既有
    固定收入之履行能力，縱有履行不便，亦得經由個別債權銀
    行協商程序以求適當履債，堪認債務人尚乏不可歸責於己致
    履行顯有重大困難之情形可言。
四、綜上所述，本件抗告人聲請更生，既無法立證證明其確於與
    金融機關達成系爭協商後，有不可歸責於己之事由，且依原
    協商條件履行亦非顯有重大困難，應屬聲請更生之要件不備
    ，又無從補正，依首揭條文之意旨，自應駁回其更生之聲請
    。原裁定據此駁回抗告人更生之聲請，於法並無違誤，抗告
    意旨猶執前詞，指摘原裁定不當，為無理由，應予駁回。
五、據上論結，本件抗告為無理由，依消費者債務清理條例第15
    條，民事訴訟法第495 條之1 第1 項、第449 條第1 項、第
    95條、第78條，裁定如主文。
中    華    民    國    97    年    10    月    22    日
                  民事第六庭  審判長法  官  李昭彥
                                    法  官  李育信
                                    法  官  洪榮家
上為正本係照原本作成。
不得再抗告。
中    華    民    國    97    年    10    月    22    日
                                    書記官  胡美儀


司法院資訊處製作；財團法人民間司法改革基金會備份。
